臺灣基隆地方法院民事判決
111年度訴字第39號
原      告  張文懷  
訴訟代理人  劉韋廷律師
            吳品蓉律師
被      告  張雅琪  
訴訟代理人  李子聿律師
上列當事人間塗銷所有權移轉登記事件，本院於民國111年3月16
日言詞辯論終結，判決如下：
    主  文
原告之訴駁回。
訴訟費用由原告負擔。
    事實及理由
一、原告起訴主張：
    原告於民國72年間前往美國讀書，當時原告約14歲，其後於
    96年間回國迄今，當時原告約38歲。原告回國之後，與當時
    在世之父親張憲明、大妹即被告、二妹即訴外人張婷琪共同
    居住於原告現居住地址即基隆市○○區○○○街000號9樓。後原
    告於97年3月3日與訴外人李○棋簽定買賣契約書，購買如附
    表所示之不動產（下稱系爭不動產），並於同年3月24日辦
    理過戶登記。張憲明當時因己年邁且長期糖尿病，身體狀況
    不佳，原告為照顧張憲明而繼續與其同住，系爭不動產則於
    李○祺交屋後，原告再將房屋清潔及繳納管理費數個月之後
    ，暫由被告居住。嗣原告發覺稅捐單位未寄送房屋稅單及地
    價稅單，經詢問張憲明有無看到稅單時，張憲明則告知系爭
    不動產已經為被告辦理過戶，而原告向張憲明表示為何會在
    未經原告同意下為之，張憲明無奈地表示被告就是要如此，
    而原告多年來迭次向被告要求返還系爭不動產，被告均未予
    理會，原告顧及張憲明年邁多病，為免刺激張憲明，故一直
    以勸說方式要求被告返還系爭不動產。其後張憲明於104年5
    月30辭世，兩造因張憲明之分割遺產訴訟進行及案件確定後
    ，原告向地政事務所調閱系爭不動產之過戶資料，始悉被告
    係盜用原告印鑑證明及盜蓋印鑑方式，以贈與為原因，辦理
    所有權移轉登記至被告名下。原告並無贈與被告系爭不動產
    之意思表示，兩造間贈與之債權契約及物權契約均無從成立
    。兩造間就系爭不動產並無任何之贈與行為，97年5月13日
    之土地建築物改良物所有權贈與移轉契約書，係未經原告同
    意下偽簽原告姓名及用印之文件，贈與契約及物權移轉契約
    均不存在且無效，為此請求確認兩造於97年5月23日就系爭
    不動產之贈與關係不存在。且系爭不動產為原告所有，並未
    移轉所有權予被告，現登記於被告名下，顯妨害原告之所有
    權；又被告顯係無法律上原因而受有作為登記名義人之利益
    ；且被告係以不法手段侵害原告之所有權，原告得依民法第
    767條第1項中段、第179條、第184條第1項、第213條第1項
    規定，請求被告塗銷所有權移轉登記。為此提起本件訴訟，
    並聲明：㈠確認原告與被告於97年5月13日就系爭不動產所為
    贈與關係不存在。㈡被告應將系爭不動產經基隆市安樂地政
    事務所（97）基安字第04714號，於97年5月23日以贈與為原
    因之所有權移轉登記予以塗銷，回復登記為原告所有。㈢訴
    訟費用由被告負擔。
二、被告抗辯略以：
　  原告對於系爭不動產之移轉從未爭執，且原告於起訴狀一方
    面表示張憲明在世時已有向被告主張，另一方面又表示張憲
    明去世後才發現上情，明顯前後矛盾。且自張憲明去世以來
    ，被告多次聯絡原告表示可以進行遺產分割與結算，但原告
    均不予聯絡，後原告提出分割訴訟，該案業已確定。期間原
    告更對被告及小妹提出刑事告訴，亦經檢察官為不起訴處分
    確定。關於原告所稱被告盜蓋等情，並非事實，且系爭不動
    產之過戶，依土地登記規則及登記實務，需檢附土地登記申
    請書、印鑑證明、土地、建物所有權狀等資料，斷不可能有
    原告所稱兩造沒有合意之情形，故原告對此應負舉證之責。
    並聲明：㈠原告之訴駁回。㈡訴訟費用由原告負擔。
三、本院之判斷：
  ㈠原告主張：系爭不動產原登記為原告所有，於97年5月23日以
    贈與為原因辦理所有權移轉登記予被告（下稱系爭所有權移
    轉登記）等情，有原告提出土地登記申請書、土地建築改良
    物所有權贈與移轉契約書、基隆市地籍異動索引等件影本為
    憑，並有基隆市地政事務所111年3月1日基地所資字第11101
    00955號函檢附所有權移轉登記之申辦資料在卷可稽，且為
    被告所無爭執，堪信為真。至於原告主張其未曾為贈與之意
    思表示，系爭不動產贈與之債權行為及物權行為不存在等情
    ，則為被告所否認，並以上開情詞置辯。
  ㈡按當事人主張有利於己之事實者，就其事實有舉證之責任。
    但法律別有規定，或依其情形顯失公平者，不在此限，民事
    訴訟法第277條定有明文。次按民事訴訟如係由原告主張權
    利者，應先由原告負舉證之責，若原告先不能舉證，以證實
    自己主張之事實為真實，則被告就其抗辯事實，即令不能舉
    證，或其所舉證據尚有疵累，亦應駁回原告之請求（最高法
    院108年度台上字第129號判決意旨參照）。次按文書內印章
    及作押既均屬真正，雖由他人代為立據而除有確切反證外，
    自應推定為本人授權行為，如主張印章被盜用應負舉證責任
    （最高法院95年度台上字第2943號民事裁判意旨參照）。又
    按印章由本人或有權使用人使用為常態，被人盜用為變態。
    證明書上所蓋被上訴人之印章既為真正，倘被上訴人不能舉
    證證明其係被人盜用，依民事訴訟法第358條規定，該證明
    書即應推定為真正（最高法院74年度台上字第461號民事裁
    判意旨可參）。
  ㈢經查，原告主張未為贈與之意思表示，惟觀之系爭所有權移
    轉登記之申辦資料，土地登記申請書上之「委任關係」欄記
    載：「本土地登記案之申請委託張憲明代理。…」，已載明
    委託張憲明代理申辦之意旨。「備註」欄「本人未給付報酬
    予代理人，如有虛偽不實，願負法律責任」等文字之後，及
    「申請人」之「義務人」欄位等處蓋有原告印文。土地建築
    改良物所有權贈與移轉契約書於刪改處及贈與人欄位亦蓋有
    原告之印文，申辦資料中並附有原告之身分證正反面影本、
    原告之印鑑證明、經蓋用「註銷」戳章之土地所有權狀、建
    物所有權狀等文件。原告既不否認上揭申辦資料中原告印文
    及印鑑證明之真正，則原告主張印鑑證明及印鑑遭被告盜用
    ，參以首開說明，即應由原告就所主張之盜用情事舉證證明
    之。原告雖以：原告前向李○祺購買系爭不動產之價金係由
    原告支付；且系爭所有權移轉登記並非委由代書代辦，而係
    由兩造之父張憲明代辦，原告並持續繳納系爭不動產房屋之
    管理費，且系爭所有權移轉登記之申辦資料中並無任何原告
    同意贈與之相關文件，此均不合常理等情，為其論據。惟查
    ，原告向李○祺購買系爭不動產之價金是否原告自己支付、
    系爭所有權移轉登記是否委由代書代辦或由張憲明代辦，及
    系爭不動產移轉登記予被告後，管理費由何人繳納等情，均
    與原告是否將系爭不動產贈與被告一事，並無必然關係。而
    系爭所有權移轉登記之申辦資料中附有土地建築改良物所有
    權贈與移轉契約書，業如前述，原告所指申辦資料中「無同
    意贈與相關文件」云云，亦非可取。況贈與契約為諾成、不
    要式之債權契約，不以書面為必要。且以贈與為原因向地政
    機關申辦所有權移轉登記時，並未另行檢附原因關係贈與之
    「債權契約」文件，亦與常情無違。是原告以系爭所有權移
    轉登記之申辦資料中並無原告同意贈與之相關文件，據以主
    張並未為贈與之意思表示云云，亦難採認。此外，原告就所
    主張印鑑及印鑑證明遭盜用之事，並未提出其他確切證據以
    實其說，則參以首開說明及民事訴訟法第358條第1項之規定
    ，原告主張並未為贈與之意思表示、兩造間系爭不動產贈與
    契約不存在云云，自難採認。從而，原告請求確認兩造間就
    系爭不動產所為贈與關係不存在，為無理由。而原告主張其
    仍為系爭不動產之所有權人等情，既非可取，且原告除主張
    盜用印章及印鑑證明外，並未具體敘明並舉證證明被告有何
    其他侵權行為之情事，則原告依民法第767條第1項中段及關
    於不當得利、侵權行為之規定，請求被告將系爭不動產97年
    5月23日所為之所有權移轉登記塗銷，亦無理由。
四、綜上所述，原告請求確認兩造間就系爭不動產所為贈與關係
    不存在，及請求被告將系爭不動產97年5月23日所為之所有
    權移轉登記塗銷，為無理由，應予駁回。
五、本件事證已經明確，兩造其餘攻擊防禦方法及所提出之證據
    ，核與判決之結果不生影響，爰不一一論述，併此敘明。
六、據上論結，本件原告之訴為無理由，依民事訴訟法第78條、
    第87條第1項，判決如主文。 
中　　華　　民　　國　　111 　年　　4 　　月　　13　　日
                  民事庭法　官　高偉文　　　　　
以上正本係照原本作成。
如對本判決上訴，須於判決送達後廿日內向本院提出上訴狀。如
委任律師提起上訴者，應一併繳納上訴審裁判費。
中　　華　　民　　國　　111 　年　　4 　　月　　13　　日
                        書記官　盧鏡合
附表    編號 地號/建號/門牌號碼 面積 (平方公尺) 權利範圍 1 地號： 基隆市○○區○○段000地號 4441.85 59/10000 2 地號： 基隆市○○區○○段00000地號 1.62 59/10000 3 地號： 基隆市○○區○○段00000地號 24.19 59/10000 4 地號： 基隆市○○區○○段00000地號 755.15 59/10000 5 地號： 基隆市○○區○○段00000地號 71.69 59/10000 6 地號： 基隆市○○區○○段00000地號 3.48 59/10000 7 建號： 基隆市○○區○○段00000○號 121.66 1/1  門牌： 基隆市○○區○○○街000號6樓   8 建號： 基隆市○○區○○段00000○號 2845.79 1/126  門牌： 基隆市○○區○○○街0000000○號地下室2層編號第76號停車位   9 建號： 基隆市○○區○○段00000○號(共用部分)  290/1000 10 建號： 基隆市○○區○○段00000○號 （共用部分）  60/1000